【裁判字號】    99,上訴,900
【裁判日期】    990714
【裁判案由】    毒品危害防制條例
【裁判全文】
臺灣高等法院臺中分院刑事判決         99年度上訴字第900號
上  訴  人
即  被  告  甲○○
選任辯護人  楊雯齡律師
上列上訴人因毒品危害防制條例案件，不服臺灣臺中地方法院99
年度訴字第239號中華民國99年3月31日第一審判決（起訴案號：
臺灣臺中地方法院檢察署98年度偵字第26308號），提起上訴，
本院判決如下：
    主    文
原判決撤銷。
甲○○共同販賣第二級毒品，處有期徒刑柒年壹月。販賣第二級
毒品所得財物新台幣貳仟元，與共犯朱德聰連帶沒收，如全部或
一部不能沒收時，以其與朱德聰之財產連帶抵償之。
    犯罪事實
一、甲○○與綽號「高兄」或「小高」之朱德聰（業經判處有期
    徒刑7年2月確定在案）均明知甲基安非他命為毒品危害防制
    條例第2條第2項第2款所管制之第二級毒品，依法不得販賣
    ，竟仍共同基於販賣第二級毒品甲基安非他命以營利（原審
    於事實欄漏載營利意圖）之犯意聯絡，於96年11月底某日，
    推由甲○○持不詳號碼之電話，與乙○○取得聯繫，並向乙
    ○○詢問是否要購買甲基安非他命等語，嗣乙○○聞言回稱
    「好」等語，甲○○遂再向乙○○詢得乙○○之所在，並旋
    即與朱德聰同至乙○○位於臺中市南屯區三厝西二巷2之10
    號之住處內，而共同以1小包第二級毒品甲基安非他命為新
    臺幣（下同）2000元之價格，販賣交付第二級毒品甲基安非
    他命1小包予乙○○1次，並當場由朱德聰向乙○○收取2000
    元之代價。嗣於97年2月22日中午12時30分許，因警持搜索
    票至乙○○上開住處內搜索，始據乙○○之證述而循線查悉
    上情。
二、案經臺灣臺中地方法院檢察署檢察官自動檢舉偵查起訴。
    理    由
一、證據能力部分：上訴人即被告甲○○（以下均稱被告）雖於
    原審辯以共犯朱德聰及證人乙○○前另於臺灣高等法院臺中
    分院97年度上訴字第3107號案件審理中（含該案警詢、偵查
    及審理中）所述均係審判外陳述，均無證據能力云云。然按
    被告以外之人於審判外之言詞或書面陳述，除法律有規定者
    外，不得作為證據，刑事訴訟法第159條第1項定有明文，此
    乃採英美法系之傳聞法則，用以保障被告之反對詰問權。而
    本法所規定傳聞法則之例外，其中就被告以外之人於審判外
    向法官所為之陳述及偵查中向檢察官所為之陳述，因法官檢
    察官訊問被告時，原則上當能遵守法定程序，且被告以外之
    人如有具結能力，仍應依法具結，以擔保其係據實陳述，故
    於第159條第1項明定，被告以外之人於審判外向法官所為之
    陳述，有證據能力，另於同條第2項明定偵查中向檢察官所
    為之陳述「除顯有不可信之情況者外」，得為證據；又被告
    以外之人於檢察事務官、司法警察官或司法警察調查中所為
    之陳述，基於實體發現真實之訴訟目的，依第159條之2規定
    ，如與審判中之陳述不符時，經比較結果，其先前之陳述，
    相對「具有較可信之特別情況」，且為證明犯罪事實存否所
    「必要」者，或於審判中有第159條之3所列死亡等原因而無
    法或拒絕陳述之各款情形之一，經證明其調查中所為陳述絕
    對「具有可信之特別情況」，且為證明犯罪事實之存否所「
    必要」者，亦例外地賦與證據能力。是所謂「顯有不可信性
    」、「相對特別可信性」與「絕對特別可信性」，係指陳述
    是否出於供述者之真意、有無違法取供情事之信用性而言，
    故應就偵查或調查筆錄製作之原因、過程及其功能等加以觀
    察其信用性，據以判斷該傳聞證據是否有顯不可信或有特別
    可信之情況而例外具有證據能力，並非對其陳述內容之證明
    力如何加以論斷，此有最高法院94年台上字第629號判決可
    資參照。所謂「具有較可信之特別情況」，係指該項陳述係
    在具有比較可相信為真實之特殊情況下所為，例如被告以外
    之人出於自然之發言、臨終前之陳述，或違反自己利益之陳
    述等特別情形均屬之。蓋被告以外之人在類此特別情況下所
    為之陳述，就通常而言，其虛偽之可能性偏低，可信之程度
    較高，若該項陳述為證明犯罪事實存否所必要，依上規定，
    自得構成傳聞法則之例外，而承認其證據能力。故而，應從
    客觀上之環境或條件等情況，例如：偵查或調查筆錄製作之
    背景、原因、過程、陳述時有無其他訴訟關係人在場，陳述
    時之心理狀況、有無受到強暴、脅迫、詐欺、利誘等外力之
    干擾等情，綜合加以觀察，是否有足以取代審判中反對詰問
    之可信性保證者之情形，不得單憑警詢距案發時間較近，或
    以證人事後有承受外界干擾而受污染之虞，即逕謂於警詢之
    陳述較為可採。否則，將造成因警詢之時間順序通常在先，
    該審判外陳述之證據價值，反優於審判中經具結、詰問等程
    序所為陳述之不當結果。且上開規定所指「具有較可信之特
    別情況」，係屬傳聞證據例外取得證據能力之特別要件，與
    一般供述證據必須具備任意性之證據能力要件有別，二者不
    可混為一談。故被告以外之人於檢察事務官、司法警察官或
    司法警察調查中所為與審判中不符之陳述，縱係出於自由意
    思，然仍必須具備「具有較為可信之特別情況」及「證明犯
    罪事實存否所必要」之要件，始能採為證據。不能僅以被告
    以外之人在檢察事務官、司法警察官或司法警察調查中所為
    與審判中不符之陳述係出於其自由意思，即謂具有特別可信
    之情況，而採為犯罪之證據（最高法院95年度台上字第2288
    號、95年度台上字第2696號、95年度台上字第1525號、94年
    度台上字第5490號裁判均可參照）。查共犯朱德聰前於另案
    臺灣高等法院臺中分院97年度上訴字第3107號審理中（含該
    案警詢、偵查及法院審理），因均以被告身分而為陳述，是
    均未經具結，嗣經於本案原審審理中已出庭具結證述，亦即
    共犯朱德聰前於另案臺灣高等法院臺中分院97年度上訴字第
    3107號審理中所為陳述，尚無顯較可信之特別情況，是認均
    無證據能力，先予敘明。另按被告以外之人於偵查中向檢察
    官所為之陳述，除顯有不可信之情況者外，得為證據，刑事
    訴訟法第159條之1第2項定有明文，查證人乙○○於97 年12
    月4日經發佈通緝後迄至本院言詞辯論終結止均尚未緝獲（
    見本院卷第69頁台灣高等法院乙○○前案紀錄表），因而證
    人乙○○經原審傳喚、拘提及本院再度傳喚，均未到庭；然
    證人乙○○前於另案臺灣高等法院臺中分院97年度上訴字第
    3107號審理中（僅偵查及法院審理中）則均經具結證述，又
    上開偵訊陳述復係於本案偵查中向檢察官所為之陳述，且被
    告未提出證據證明上開證人於偵訊具結陳述，具「顯不可信
    之情況」之情形，是依上揭刑事訴訟法第159條之1第2項及
    證人乙○○於另案審判中所為言詞陳述，依法得作為證據等
    規定，均認適為本案證據，均有證據能力。另案證人乙○○
    前於另案警詢中之證詞，並未提及有關被告之部分，且被告
    、選任辯護人於原審審理中復已陳明證人乙○○前於另案警
    詢時之證述內容無證據能力，即表示反對將此等傳聞證據納
    入本件證據資料中，依上開規定，並參諸前揭前所示說明之
    反面解釋，認證人乙○○前於警詢中之證詞，無證據能力，
    附此說明（然被告、選任辯護人仍可執為彈劾證明乙○○證
    詞之信用性所用）。
二、訊據被告甲○○固坦承因伊與乙○○在勒戒所時認識，出所
    後確曾介紹友人朱德聰與乙○○相互認識，伊並曾撥打電話
    與乙○○多次聯絡，亦曾至乙○○所經營之雞排攤及住處找
    過乙○○，朱德聰曾開車載伊去乙○○住處找乙○○1至2次
    等情不諱；然仍矢口否認有何公訴人所指之犯行，辯稱：伊
    自友人處聽聞因乙○○懷疑係伊與朱德聰報警而遭查獲，故
    誣指伊與朱德聰共同販賣毒品，因伊與朱德聰先為警查獲，
    乙○○才遭查獲，乙○○所為指述無足採信，伊未曾於電話
    中詢問乙○○是否欲購買甲基安非他命，更無與朱德聰共同
    在乙○○住處，販賣甲基安非他命予乙○○1次，並由朱德
    聰向乙○○收取2000元等情，證人乙○○前後指證不一，無
    足採信云云。經查：
（一）上開犯罪事實，業據證人乙○○前於台灣台中地方法院97
      年度訴字第3312號審理中（即指偵查及原審審理）迭次分
      別具結證述：「（問：施用何種毒品？）安非他命，最後
      1次施用是97年2月22日凌晨1點多以吸食器燒烤方式施用
      。（問：毒品向何人購買？）96年12月初跟小高買1兩，
      我的電話0000000000。（問：最近跟何人購買毒品？）我
      只有跟小高買而已。（問：何時跟朱德聰買毒品？）第1
      次好像是96年10月20幾日凌晨1至2點時，因我在賣雞排，
      跟他買2000元的安非他命，直接在我家即三厝西二巷那裡
      交貨，朱德聰跟甲○○一起來的，甲○○是我在勒戒時認
      識的，我沒有跟甲○○買過毒品，我不知道他們為何一起
      來，當時由小高收錢，東西也是跟小高買的。另外96年12
      月初跟小高即朱德聰買一兩安非他命，共買9萬元，也一
      樣在家裡交貨，由小高跟一個我不知道姓名的人拿過來。
      （問：為何要買這麼多毒品？）比較便宜。」（詳見97
      年2月22日臺灣臺中地方法院檢察署97年度偵字第9034號
      卷偵訊筆錄第11至12頁）、「（問：你認識在庭被告朱德
      聰？）沒有印象。（問：你有無施用毒品？）有。（問：
      你施用的是何毒品？）2級毒品甲基安非他命。（問：9 6
      年何時開始施用？）好像年底時。（問：你在警局說11月
      底施用毒品？）是的。（問：11月底開始施用毒品，毒品
      的來源？）跟1個小高拿的。（問：小高的本名？）我不
      知道。（問：小高是你自己認識還是別人介紹？）人家介
      紹的。甲○○介紹的。（問：你與小高買毒品買了幾次？
      ）1、2次。（問：時間是1次還是2次？）2次。（問：2次
      是如何買的？）時間間隔多久不記得了。（問：你在警、
      偵訊中說96年10月20日過數日，凌晨1、2點向小高買過1
      次2000元的甲基安非他命？）對。（問：這次情形為何？
      ）甲○○先打電話給我，問我要不要甲基安非他命，我說
      好，之後甲○○問我人在那裡，我說我在做生意，我忘記
      是在家裡或是我做生意的地方，就是黎明路及大墩11街的
      攤位。之後就是小高把毒品拿過來，是拿到家裡還是攤位
      我忘了。是小高交給我的。甲○○沒有過來。錢是直接拿
      給小高，是2000元。（問：你開始施用毒品是11月底之後
      的事，你買毒品是10月20幾日，為何矛盾？）我忘記我哪
      時候開始吃的。（問：錢拿給小高，毒品也是拿給你的，
      小高是否在庭的被告？）沒有印象，我記得小高的長相高
      約與我差不多，我有167公分，小高瘦瘦的，但我對於在
      庭的被告沒有印象。（問：小高是何人告訴你的？）甲○
      ○，他如何告訴我的，我忘記了。（問：你說2次另1次是
      何時？）12 月10日左右。（問：有無超過15日？）我不
      知道。（問：如何購買？）那次是買9萬元。好像是我打
      電話給小高，我跟小高問說多一點能否比較便宜，他說有
      。我向他說要買1兩，他說我什麼時候有空，這次是他到
      我家交貨，我當場把錢交給他。交貨的時候，是小高與另
      一位綽號賴皮的過來，賴皮的真實姓名我不知道。（問：
      平日1天施用幾次？）我不知道。想到就施用，不一定施
      用幾次。（問：你10月下旬買的2000元是幾包給你？）1
      點點而已。（問：大約幾次吸完？）那時候沒有常施用。
      （問：那次之後有無向別人買過？）沒有。（問：大概就
      你所述的10 月下旬到11月有1個多月沒有吸？）對。（問
      ：為何會在12月10日突然向小高要買甲基安非他命？）心
      情不好。（問：你這次向小高買了之後施用完，有無再向
      小高買？）沒有，那時候還沒有施用完，所以沒有打電話
      。（問：施用完之後有沒有與小高聯絡？）沒有，2月的
      時候我被抓了。（問：你是如何認識甲○○的？）觀察勒
      戒的時候認識的。（問：勒戒出來有無聯絡？）是他與我
      聯絡的。（問：你在警、偵訊中承認有2次向小高購買甲
      基安非他命？）是的。（問：就時間點來說第1次你在警
      訊筆錄說第1次是11月底向小高買2000元（審判長提示警
      訊筆錄並告以要旨）是的。（問：你在偵訊中說10月20幾
      日凌晨1、2點買的？審判長提示偵訊筆錄並告以要旨）因
      為我記不太清楚。那時候訊問時說請我說大約的時候，我
      那時候也不確定是什麼時間，所以才會那樣說。（問：你
      說第1次向小高買2000元是你自己打電話給小高的？）是
      甲○○主動打電話給我。（問：甲○○在這次之前有無打
      電話給你過？）沒有。（問：你是否知道甲○○的電話？
      ）不知道。（問：是否知道小高的電話？）當時存在我的
      手機裡面。（問：第1次知道小高的電話存在手機裡面是
      何時？）甲○○跟我說的。（問：第1次買2000元那次，
      甲○○有無與小高在一起？）第一次來（思考）好像有。
      （問：剛剛為何稱沒有？）應該有。（問：為何辯護人問
      你的時候你為何稱沒有？）我不知道。我記得2次都是2個
      人來，第一次甲○○有來，不然我不知道小高是誰。（問
      ：第二次來的時候，是否甲○○也同行？）第2次甲○○
      沒有來，是賴皮與小高一起來。（問：第2次要向小高買
      安非他命是你主動打電話給他的？）是的。（問：第2次
      的時候有無透過甲○○？）沒有。（問：為何一下買9萬
      元？）因為我沒有銀行貸款且有存款，我現金原本就放在
      家中。當天買的時候我是現金拿給他的。（問：在警訊作
      筆錄的時候警察有拿小高的口卡給你指認？）好像是做完
      筆錄交保隔1 、2個禮拜之後，警察又叫我去指認。做完
      筆錄的時候，我有無指認我忘記了。（問：警察有無拿這
      張給你看？審判長提示警局指認犯罪嫌疑人指認筆錄並告
      以要旨）這是交保之後隔1、2個禮拜叫我過去看。我指認
      小高就是5號。（問：5號與在庭的被告是否同一人？）我
      感覺他們兩人不一樣，在庭的被告比較胖，看臉也不一樣
      。（問：小高的電話門號0000000000號、00000000 00號
      是否你告訴警察的？審判長提示警訊筆錄並告以要旨）是
      警察看我的手機還是我主動跟警察說的我忘記了。（問：
      你的意思是這2支電話都有存在你的手機中？）我確定有
      。（問：小高究竟見過幾次面？）買毒品之前沒有見過面
      。（問：你剛剛為何問你的時候說介紹？）這是甲○○介
      紹買毒品的時候。（問：第1次買毒品之前為何有小高的
      電話？）第1次買毒品我不認識他，也沒有他的電話。（
      問：小高的電話是何時知道的？）我忘記了。（問：你第
      2次主動打電話給小高，電話如何來的？）甲○○告訴我
      的。（問：他何時告訴你的？）我不知道。（問：為何告
      訴你？）因為我想要毒品的時候，就直接打給小高他就好
      了。（問：也就是說你的電話是第1次之後才有小高的電
      話？）對的。（問：為何第1次買的時候沒有直接問小高
      電話？）不敢問。（問：為什麼不敢問？）不熟不敢問。
      （問：警訊稱小高有2支電話門號，你是打哪1支聯絡？）
      我只有打1次，是打0917那支，我打這支是第2次買的那次
      。（問：何時知悉上開電話？）我知道這支電話是我打電
      話給甲○○說我想要拿毒品，他就告訴我電話號碼，叫我
      自己聯絡。（問：依你所述，第1次交易前及交易時並不
      知道小高的電話，是在第1次交易之後與第2次交易前之間
      得知？）是的。（問：2次購買毒品時間約有幾日？）約
      有幾個禮拜。（問：警訊中稱第1次是11月底，第2次是12
      月多，偵訊中說稱第1次是10月底，第2次是12月初？）在
      警察局時說的比較正確。2次間隔的時間沒有到1個月那麼
      久。（提示警訊筆錄並告以要旨，問：警訊中所述是否實
      在？）均實在。（問：為何警訊中均未提及甲○○及賴皮
      ？）警察沒有問我。只有問我這個人。所以我就針對警察
      的問題回答。（問：賴皮、甲○○有無參與？）今日所述
      均正確，甲○○、賴皮確實有，只是警察只問我小高的事
      情，我就針對小高的事情回答。（提示偵訊筆錄並告以要
      旨，問：偵訊中所述是否正確？）均據實陳述。只是時間
      點我當時記不太清楚。第1次的時間點應該是11月底比較
      正確。2次交貨應該也都是到家中交貨。第1次是甲○○打
      電話給我的，問我要不要毒品，我說要。第2次是小高與
      賴皮一起來的，賴皮是檢察官說的，當時我不知道他叫什
      麼名字，只知道小高與另1位我不認識的人過來，檢察官
      後來跟我說那個人叫賴皮，是被移送的時候我才知道，當
      時我不知道那個人叫賴皮，之前也沒有見過。他與小高一
      起來的時候，小高也沒有介紹他，那個人只是單純在場，
      交貨收錢的人都是小高處理，2次交錢收貸我都是在家門
      口，我也沒有看到他們如何過來。我也沒有與那個我不知
      道的人交談。（問：共見過小高幾次？）2次，就是交易
      毒品的那2次。（問：第1次交易甲○○是用哪支電話與你
      聯絡？）不記得，我電話沒有在記。（問：你向甲○○詢
      問小高的電話號碼是打甲○○哪支電詁？）我也不記得。
      （問：對於0000000000門號有無印象？）沒有印象。（問
      ：這支電話據法院暸解甲○○的電話，你確定沒有印象？
      ）完全沒有印象。」（詳見97年10月14日台灣台中地方法
      院97年度訴字第3312號卷審理筆錄第69頁背面至第76頁）
      等語在卷，且核與共犯朱德聰於原審審理中具結證稱：其
      綽號係「小高」，門號0000000000號行動電話確係其所有
      ，其確曾於96年底左右，先後2次與被告甲○○至證人乙
      ○○上開住處與證人乙○○會面，其原與證人乙○○互不
      相識，是經被告介紹而認識等語，及被告甲○○坦承：因
      伊與乙○○在勒戒所時認識，出所後確曾介紹友人朱德聰
      與乙○○相互認識，伊並曾撥打電話與乙○○多次聯絡，
      亦曾至乙○○所經營之雞排攤及住處找過乙○○，朱德聰
      曾開車載伊去乙○○住處找乙○○1至2次等情（見原審卷
      第39頁、40 頁），互核相符，自已堪信證人乙○○上開
      證述內容，尚非虛構之情，核屬真實，洵屬可採。
（二）至被告與辯護人雖另辯稱證人乙○○於另案警詢、偵訊及
      原審審理時所稱其向被告與共犯朱德聰購買毒品之時間等
      情前後不一，所為證詞不足採信云云。然查，證人乙○○
      前於警詢時乃陳稱：「扣案毒品係我所有。是供自己吸食
      施用的。我有施用毒品，施用的是安非他命。我是於96年
      11 月底才開始施用毒品。最後1次施用安非他命是在97年
      2月22日凌晨1點，地點都在臺中市南屯區三厝西三巷2之
      10 號家中。我所持有之安非他命毒品是向1名綽號「小高
      」男子以1台兩新台幣9萬元購得。是供自己吸食之用。（
      問：你與朱德聰是否認識？有無仇恨？）我是向他買安非
      他命才認識。並無仇恨。（問：你於何時地向朱德聰購買
      毒品？時間地點及價格為何？）我共向朱德聰購買毒品2
      次，第1次是在96年11月底我向他買1小包安非他命價格
      2000元，第2次是在96年12月初花9萬元購買1台兩安非他
      命，他都直接拿安非他命到我家中賣給我。」（詳見97年
      2月22 日臺灣臺中地方法院檢察署97年度偵字第9034號卷
      警詢筆錄第37頁背面至第39頁背面）等語在卷，而綜合證
      人乙○○上開警詢、偵查及原審另案審理中所為證述之內
      容，雖可見證人乙○○前後對於向被告與共犯朱德聰購買
      毒品之時間所述略有差異，且警詢時確實未提及被告參與
      之情形；然按交互詰問制度設計之主要目的，雖在於辨明
      證人供述證據之真偽，以期發見實體真實，然就實質證據
      價值面之判斷而言，並無所謂其證據價值即當然比審判外
      未經交付詰問之陳述為高之可言。第以證人所為之供述證
      據，係由證人陳述其所親身經歷事實之內容，而證人均係
      於體驗事實後之一段期間，方於警詢或檢察官偵訊時為陳
      述，更於檢察官偵訊後之一段期間，始於審判中接受檢、
      辯或被告之詰問，受限於人之記憶能力及言語表達能力有
      限，本難期證人於警詢或檢察官偵訊時，能一字不漏完全
      供述呈現其所經歷之事實內容，更無從期待其於法院審理
      時，能一字不漏完全轉述先前所證述之內容。因此，詰問
      規則方容許遇有「關於證人記憶不清之事項，為喚起其記
      憶所必要者」、「證人為與先前不符之陳述時，其先前之
      陳述」之情形時，即便為主詰問亦可實施誘導訊問（刑事
      訴訟法第166條之1第3項第3款、第6款參照），以喚起證
      人之記憶，並為精確之言語表達。從而，經交互詰問後，
      於綜核證人歷次陳述之內容時（包括檢察官偵訊時之陳述
      、法院審理時之陳述，以及於容許警詢陳述做為證據時之
      警詢內容），自應著重於證人對於待證事實主要內容之先
      後陳述有無重大歧異，藉此以判斷其證詞之證明力高低，
      不得僅因證人於警詢或檢察官偵訊時所供述之部分內容不
      確定；或證人於交互詰問過程中，就同一問題之回答有先
      後更正不一致之處；或證人於警詢或檢察官偵訊中所證述
      之內容，與其於交互詰問時所證述之內容未完全一致，即
      全盤否認證人證詞之真實性。又同一證人前後供述證言彼
      此不能相容，則採信同一證人之部分證言時，當然排除其
      他部分之證言，此為法院取捨證據法理上之當然結果（最
      高法院96年臺上字第636號裁判要旨可資參照）。而查，
      證人乙○○於原審另案審理中業經傳喚到庭，並經公訴人
      、共犯朱德聰及選任辯護人之對質詰問，甚經原審於另案
      中予以補充訊問，其對於曾與朱德聰交易毒品2次，第1次
      係在其住處，以2000元之代價向朱德聰購得1小包第二級
      毒品甲基安非他命，該次係被告先行撥打電話與其聯絡後
      ，由被告與朱德聰一同至其住處，由朱德聰交付毒品並收
      取款項；第2次則係其向被告索得朱德聰所有門號0000000
      00號行動電話後，由其於96年12月初某日，以門號000000
      0000號行動電話自行撥打朱德聰上開門號聯絡後，由朱德
      聰販售予其1兩第二級甲基安非他命9萬元，該次被告則未
      到場等基本事實則始終前後同一，自屬可信。蓋按施用毒
      品，乃法令查禁之行為，政府查緝甚嚴，施用毒品者無不
      極力掩飾形跡，以防遭警查獲，自不可能將其每次購買毒
      品之時間、地點及數量等細節妥善記載，以求事後可到庭
      指證販毒者之惡性完整無缺，是證人乙○○嗣就其向被告
      與朱德聰購買毒品之時間等細節，前後記憶或有差異，致
      為相異之證述，乃係常情，尚不得據此認定其證詞全不可
      採。至證人乙○○經原審另案審理中傳喚到庭後，雖有於
      審理中行交互詰問時，為與其先前不符之陳述或答以不復
      記憶之情形，惟經該案之選任辯護人、公訴人及審判長以
      提示筆錄或告以先前陳述要旨之方式，以喚起其之記憶，
      既無導出虛偽供述之危險，復為發見真實所必要，自仍不
      影響證人乙○○就其主要待證事實之證述所具憑信性；再
      酌以證人乙○○於原審另案審理中到庭結證時，已戒除毒
      品將近數月有餘，身心狀況應無再受毒品糾纏而有不佳之
      情形，復經公訴人、朱德聰及選任辯護人之交互詰問及原
      審之訊問等程式，其記憶當可因此受刺激而適度恢復，故
      其於原審另案審理中證稱警詢中所述之交易時間較正確，
      而因警詢中員警僅問及販賣交付毒品之綽號小高之人為何
      ，其始未提及被告等語，自屬可採，且與常理無違。綜核
      上情，是認證人乙○○向被告與朱德聰購買第二級毒品甲
      基安非他命之時間及過程，應以證人乙○○於原審另案審
      理中所述，即第1次向朱德聰購買毒品係在96年11 月底某
      日交易，當日係被告先行以不詳電話與其聯絡後，與朱德
      聰一同至其住處，並介紹其與綽號小高者認識，而由朱德
      聰交付毒品並收取款項等情，洵堪採信，當屬真實，而被
      告辯稱伊未曾於電話中詢問乙○○是否欲購買甲基安非他
      命，更無與朱德聰共同在乙○○住處，販賣甲基安非他命
      予乙○○1次，並由朱德聰向乙○○收取2000元，證人乙
      ○○所述前後矛盾云云，顯係矯飾卸責之詞，無可憑信。
（三）再者，被告固於原審辯稱伊自友人處聽聞因乙○○懷疑係
      伊與朱德聰報警而遭查獲，故誣指伊與朱德聰共同販賣毒
      品，因伊與朱德聰先為警查獲，乙○○才遭查獲，可見乙
      ○○所為證述乃係誣陷虛構之詞，不足採信云云。然查，
      被告所辯上情，顯與證人即共犯朱德聰於原審審理中證述
      陳稱：「我於前案中曾指稱某真實姓名年籍均不詳、綽號
      三八之人是我的毒品上手，而該綽號三八之人，據我瞭解
      ，係證人乙○○在勒戒所所認識之大哥，證人乙○○因不
      滿我指供出該綽號三八之人，才會誣指我販毒。」云云，
      極具出入，已屬無據。況參以證人即共犯朱德聰於原審審
      理中證稱：「我跟被告去乙○○那裏，是要問他一個叫三
      八的人，我們要去找三八買毒品，所以去乙○○那裡，因
      為乙○○跟三八很熟，因我不認識乙○○，被告認識乙○
      ○，所以我找被告帶我去。乙○○的地址在黎明路一帶。
      我去是要請教三八的電話，但乙○○沒給我。…我跟乙○
      ○拿過1錢海洛因，覺得毒品成分很好，他說那是他大哥
      三八的毒品，所以才問三八的電話。…是在被告介紹我與
      乙○○認識後，我才跟乙○○買海洛因。…是三八叫乙○
      ○指證跟我買甲基安非他命。（問：你舉報三八，乙○○
      如何知道？）我不知道。…我是聽綽號阿文之人講的。…
      （問：去找乙○○做什麼？）問三八電話。…第1次去，
      乙○○沒有給我三八的電話。我與乙○○不認識，要買毒
      品的是我。…（問：第1次與乙○○見面是何時？）是在
      黎明路，時間忘了，是和被告一起去。第1次見面的目的
      是要三八的電話。我跟乙○○買毒品不是第1次見面就買
      ，是見過面後才買，我知道三八有賣毒品，我有跟乙○○
      買過毒品，知道質很好，所以我知道三八有賣毒品，要跟
      他買。（問：你第1次去找乙○○都還沒跟乙○○買過毒
      品，如何知道毒品是三八的，去問三八的電話？）因友人
      賴明春認識三八，知道三八有賣毒品，與三八也熟悉，知
      道可以直接向三八買。第1次找乙○○就是要問三八的電
      話。我於另案中所述均實在。（問：你說你第1次去找乙
      ○○時，只知道三八有賣毒品，沒有提過三八賣的毒品質
      很好，是否如此？）是。（問：為何知道三八與乙○○關
      係？）聽朋友講的，什麼朋友我忘記了。是朋友聊天時提
      到乙○○與三八的關係，乙○○叫三八大哥。這是我第一
      次找乙○○之前的事。（問：何人跟你說他認識乙○○，
      可以帶你去？）一定是我們有幾個朋友在聊天，我所謂的
      朋友例如有甲○○、賴明春。就是他們二人其中1個，說
      到三八有個小弟叫乙○○，他們認識。所以甲○○才會帶
      我去認識乙○○，被告未必認識三八，賴明春未必認識乙
      ○○。（問：既然被告不認識三八，賴明春不認識乙○○
      ，如何知道乙○○與三八的關係？）就是朋友在講。我不
      知道三八之電話。（問：你有無因為施用或販賣毒品供出
      上手，而查獲三八？）沒有。」等語，不僅可見證人即共
      犯朱德聰指陳其係聽聞綽號阿文者稱證人乙○○因知悉其
      供出毒品上手為綽號三八之人，欲替綽號三八者報復，始
      誣指其等販毒云云，顯係基於臆測之詞，已難採信，更足
      見證人即共犯朱德聰就其何時又如何知悉證人乙○○之大
      哥為三八，且三八之人有販賣毒品之情，又因於何時向證
      人乙○○買過海洛因，知悉毒品質佳，因而第1次與乙○
      ○見面即欲向證人乙○○詢問綽號三八之電話以便連絡購
      毒事宜等情之所述，前後極具矛盾，無足憑信。再者，倘
      依證人朱德聰所述，亦即證人乙○○僅係不滿朱德聰為警
      查獲時供出毒品上手為綽號三八之人，則證人乙○○已無
      因此遷怒被告，而誣指被告犯罪之必要。況被告、共犯朱
      德聰與證人乙○○彼此間有無嫌隙，乃與證人乙○○是否
      因此而誣攀被告、共犯朱德聰二人犯罪，在事理上係屬二
      事，並無必然關係；而證人乙○○與共犯朱德聰本不相識
      ，無非係因被告甲○○之介紹，並相約價購毒品，方見面
      2次而已，且證人乙○○於96年7月28日入中所執行勒戒，
      於96年9月19日出所，被告於96年8月8日入中所執行勒戒
      ，於96年9月29日出所，有台灣高等法院被告前案紀錄表2
      份在卷可憑，2人於96年8、9月在中所勒戒期間認識，因
      而出所後繼續聯絡，亦經證人乙○○迭次結證明確，並為
      被告所不爭之事實，衡諸常情，證人乙○○即無捏詞構陷
      被告與共犯朱德聰涉犯販賣毒品重罪之必要，何況僅係為
      在勒戒時所認識之綽號三八者，即無端偽證陷害被告與朱
      德聰，以藉此代為報復之理。再者，證人乙○○苟有刻意
      誣陷被告、共犯朱德聰之意，則其大可於另案審理中堅詞
      指認朱德聰確為販毒之小高無誤，又豈會於另案審理中結
      證稱：對朱德聰已無印象，他看起來與之前指認之「小高
      」不太一樣等語，而反使其構害詭計無法得逞，且焉有於
      警詢中僅指陳販賣交付毒品者為綽號小高之人，而未一併
      提及其向朱德聰第1次購買毒品時，係被告先行以電話聯
      絡，並與綽號小高之朱德聰一同至其住處交付毒品，而有
      參與販賣毒品等行為之可能。基此，益徵被告、共犯朱德
      聰所陳，均屬矯飾卸責之語，不足採信。
（四）復以，證人乙○○於另案審理中雖結稱：對共犯朱德聰已
      無印象，與之前指認之「小高」不太一樣等語。然按現行
      刑事訴訟法並無關於指認犯罪行為人程式之規定，如何經
      由被害人、目擊證人以正確指認犯罪行為，自應依個案之
      具體情形為適當之處理。倘指認過程中所可能形成之記憶
      污染、誤導判斷，均已排除，且其目擊指認亦未違背一般
      日常生活之定則或論理法則，指認人於審判中，並已依人
      證之調查程式，陳述其出於親身經歷之見聞，並依法踐行
      詰問程式，而非單以一個指認人之指認為論罪之依據，即
      難謂其指認無證據能力（最高法院96年臺上字第636號裁
      判要旨可資參照）。而查，證人乙○○於另案原審結證稱
      其於警詢時確有指認共犯朱德聰即係被告甲○○介紹與其
      交易第二級毒品甲基安非他命之綽號「小高」之人無訛，
      而參以證人即共犯朱德聰於原審審理中亦供承自己之綽號
      係「小高」，且因被告甲○○之介紹而認識證人乙○○，
      且曾與被告同至乙○○上開住處等語不諱，已足見證人乙
      ○○前指認綽號「小高」之人即係共犯朱德聰，且被告確
      曾陪同綽號小高之共犯朱德聰至其上開住處販賣甲基安非
      他命1次等情，當屬有據，核為真實。至證人乙○○前經
      另案傳喚到庭時，因已距雙方交易毒品時間達10月有餘，
      且其與共犯朱德聰僅見過2次面，已難期證人乙○○仍對
      共犯朱德聰之面貌有何深刻印象，而得於審理中再為詳實
      之指證；況證人乙○○於另案審理中亦證稱：「（問：警
      察有無拿這張〈提示警局指認犯罪嫌疑人指認筆錄並告以
      要旨〉給你看？）這是交保之後隔1、2個禮拜叫我過去看
      。我指認小高就是5號（即被告朱德聰）。」等語在卷，
      益徵證人乙○○斯時所為指認並無錯誤或受誤導之情，顯
      屬可採，從而，自難徒憑證人乙○○前於另案審理中證稱
      其已無法確認共犯朱德聰是否確為綽號小高之販毒者等語
      ，作為認定被告與共犯朱德聰尚無上開犯行之有利證據。
（五）再者，本案雖未於被告、共犯朱德聰等人與證人乙○○交
      易毒品時當場人贓俱獲；惟被告與朱德聰自始既否認有何
      販賣第二級毒品甲基安非他命之情事，自無從得知其等購
      入第二級毒品甲基安非他命之確實價格及是否確有買低賣
      高營利之情事。而販賣第二級毒品甲基安非他命係屬違法
      行為，非可公然為之，販賣者販入後可任意分裝增減其分
      量再行出售，而每次交易之價格、數量，亦隨時依交易對
      象、當時行情而變動，縱或出售之價格較低，亦非當然無
      營利意圖，即便為相同價格，因份量較少亦能從中獲利，
      除經坦承犯行並能供明販入、賣出確實價量外，委難查得
      實情，又被告與朱德聰自始否認犯行，既無法追得上手，
      更難查悉有無從中獲利，是除非別有事證，足認係按同一
      價量委買或轉售，確未牟利外，尚難據此即認販賣之證據
      有所未足，否則將造成知過坦承者難辭重典，飾詞否認者
      反得僥倖，而失情理之平。且按一般民眾均知政府一向對
      毒品之查禁嚴森，重罰不予寬貸，衡情倘非有利可圖，絕
      無平白甘冒被嚴查重罰高度風險之理，從而，舉凡其有償
      交易，除足反證其確係另基於某種非營利本意之關係外，
      通常尚難因無法查悉其販入價格，作為是否高價賣出之比
      較，諉無營利之意思阻卻販賣犯行之追訴（最高法院84年
      度第3次刑事庭會議決議意旨參照）。而查，被告與共犯
      朱德聰所辯其等未販賣第二級毒品甲基安非他命云云，均
      非事實，已如前述，並佐以被告及朱德聰2人與證人乙○
      ○均非至親，倘無從中賺取差價或投機貪圖小利，豈有屢
      屢甘冒重典依購入價格轉售之理，基此，堪認被告甲○○
      、共犯朱德聰主觀上同具有販賣毒品以營利之意圖，甚為
      明確。綜上，證人乙○○係因被告甲○○向其詢問是否要
      買第二級毒品甲基安非他命，始進而與被告甲○○、共犯
      朱德聰見面交易毒品，既如前述，則被告甲○○業已參與
      聯繫毒品交易，復於交易時陪同共犯朱德聰到場，而有參
      與犯罪構成要件之行為，與共犯朱德聰2人間具有販賣毒
      品之犯意聯絡及行為分擔，至臻明確，證人乙○○固於原
      審另案偵查中證稱：伊未向甲○○買過毒品，惟同時證稱
      ：被告甲○○與綽號小高即朱德聰一同前去交付毒品及收
      取販賣毒品所得等語（見97年偵字第34號卷第31頁），就
      交易毒品之全貌並未為完全之描述，惟就證人乙○○於原
      審另案證述之內容（詳前）可知證人乙○○於上開偵查中
      所指之「未向被告購買毒品」之意乃指「交貨及收錢之人
      並非被告」，是選任辯護人為被告辯稱：證人乙○○於原
      審另案偵查中已證稱「沒有向甲○○購買毒品」等詞，顯
      見證人乙○○於另案審理中所指並不實在云云，自非可採
      ，是被告甲○○與共犯朱德聰2人，就此部分之犯行，應
      成立共同正犯無疑，故而，被告以前揭情詞置辯，顯為事
      後卸責之詞，不足採信。本案事證已臻明確，被告上開犯
      行，洵堪認定，應依法論科。
三、論罪科刑部分：
    (一)新舊法比較：按行為後法律有變更者，適用行為時之法律
      ，但行為後之法律有利於行為人者，適用最有利於行為人
      之法律，現行刑法第二條第一項訂有明文。又依最高法院
      95 年5月23日刑事庭第八次會議決議，關於法律變更之比
      較適用原則，於比較時應就罪刑有關之共犯、未遂犯、想
      像競合犯、牽連犯、連續犯、結合犯，以及累犯加重、自
      首減輕暨其他法定加減原因（如身分加減）與加減比例等
      一切情形，本於統一性及整體性原則，綜其全部罪刑之結
      果而為比較。本件被告行為後，毒品危害防制條例第4條
      、第17條業已修正，並於98年5月20日修正公布，同年月
      22日施行（按法規之制定與法規之修正，如有特定生效日
      之必要者，依中央法規標準法第14條或第20條第2項準用
      第14條之規定，應分別特定其施行日期。法規制定或前次
      修正基於特殊因素所特定之施行日期，並不適用於日後修
      正或再次修正之條文。又法律之制定或修正，若未明定施
      行日期者，中央法規標準法雖未規定應自何時生效，然法
      律既經制定或修正並經總統公布，自應依一般原則，自公
      布日起算至第3日發生效力。至於92年7月9日修正公布之
      毒品危害防制條例第36條規定：「本條例自公布後六個月
      施行。」其立法理由係謂：「(一)依修正草案第二條第三項
      規定，法務部需會同衛生署成立審議委員會每三個月定期
      檢討調整毒品之分級及品項，而本次新增第四級毒品，有
      需要在新法施行前先經該審議會檢討後再調整公布，爰預
      留六個月緩衝期，以利處理。(二)依本條例新修正之規定，
      有必要再訂定相關子法及修正相關法規，以配合本條例之
      施行，故亦有需要預留適當緩衝期，以利訂頒相關子法及
      相關法規之配合修正。」故該條規定，顯係因應該次修正
      之需，始預留適當之緩衝期。與本次之修正並未定有施行
      日期之特別規定，且亦未明示係基於何特殊因素而修正，
      自並不能適用92年7月9日修正公布之毒品危害防制條例第
      36條自公布後6個月施行之規定，司法院98年6月29日院台
      廳刑一字第0980014643號函亦採同旨）。是被告犯後法律
      已有變更：修正前毒品危害防制條例第4條第2項係規定「
      製造、運輸、販賣第二級毒品者，處無期徒刑或七年以上
      有期徒刑，得併科新臺幣七百萬元以下罰金。」，修正後
      之毒品危害防制條例第4條第2項規定「製造、運輸、販賣
      第二級毒品者，處無期徒刑或七年以上有期徒刑，得併科
      新臺幣一千萬元以下罰金。」，從而，經比較新舊法律後
      ，修正後之規定並非較有利於被告。另修正前毒品危害防
      制條例第17條之規定為：「犯第四條第一項至第四項、第
      五條第一項至第四項前段、第六條第一項至第四項、第七
      條第一項至第四項、第八條第一項至第四項、第十條或第
      十一條第一項、第二項之罪，供出毒品來源，因而破獲者
      ，得減輕其刑。」修正後毒品危害防制條例第17條第1項
      、第2項則規定：「犯第四條至第八條、第十條獲第十一
      條之罪，供出毒品來源，因而查獲其他正犯或共犯者，減
      輕或免除其刑。犯第四條至第八條之罪於偵查及審判中均
      自白者，減輕其刑。」而死刑減輕者，為無期徒刑；又無
      期徒刑減輕者，為二十年以下十五年以上有期徒刑；再有
      期徒刑、拘役、罰金減輕者，減輕其刑至2分之1，但同時
      有免除其刑之規定者，其減輕得減至3分之2，刑法第64條
      第2項、第65條第2項、第66條分別定有明文。是此項減輕
      其刑之規定，又以修正後毒品危害防制條例第17條第1項
      、第2項規定有利於行為人。以本件被告販賣毒品之犯罪
      而言，被告自始即否認犯罪，且並無供出毒品來源因而查
      獲之情形，本件適用結果，依刑法第2條第1項之規定及前
      揭最高法院決議綜其全部罪刑新舊法比較之結果，修正後
      之毒品危害防制條例之規定並無較修正前有利於被告，自
      應一體適用修正前毒品危害防制條例之規定。
    (二)查甲基安非他命為毒品危害防制條例第2條第2項第2款所
      列管之第二級毒品，依法不得持有、販賣。是核被告所為
      ，係犯修正前毒品危害防制條例第4條第2項之販賣第二級
      毒品罪。被告販賣第二級毒品前持有第二級毒品之低度行
      為，應為其販賣第二級毒品之高度行為所吸收，不另論罪
      。被告與共犯朱德聰2人間，就上開犯行，有犯意聯絡及
      行為分擔，為共同正犯。
四、原審認被告罪證明確，予以論罪科刑，固非無見，惟被告行
    為後，毒品危害防制條例第4條已有修正，原審判決未就被
    告上開販賣第二級毒品犯行為比較適用，逕行適用裁判時之
    修正後毒品危害防制條例第4條第2項之規定，適用法律自有
    違誤，被告上訴意旨稱伊並未有販賣毒品犯行指摘原判決不
    當云云，雖無理由，惟原判決既有上開可議之處，即屬無可
    維持。
五、爰審酌被告犯罪之動機、目的係為圖得一己之利益、販賣第
    二級毒品之次數僅微1次，又販賣毒品為增進流通毒品之管
    道，危害社會治安非輕，惟本件僅係小額交易，暨其犯罪後
    否認犯行，態度不佳等一切情狀，量處有期徒刑7年1月，以
    示懲儆。
六、沒收部分：按毒品危害防制條例第19條第1項規定，犯販賣
    毒品罪者，其犯罪所得之財物均沒收之，係採義務沒收主義
    。故販賣毒品所得之對價，不問其中成本若干，利潤多少，
    均應全部諭知沒收，貫徹政府查禁煙毒之決心，以符立法本
    旨；又犯毒品危害防制條例第4條之販賣第一級或第二級毒
    品罪者，依同條例19條第1項規定，其因犯罪所得之物沒收
    之，如全部或一部不能沒收時，追徵其價額或以其財產抵償
    之。所稱因犯罪所得之物，自以實際所得者為限，苟無所得
    或尚未取得者，自無從為沒收及追繳或抵償之諭知。又共同
    正犯之犯罪所得為現款時，因係合併計算，且於全部或一部
    不能沒收時，以其財產抵償之，為避免執行時發生重複沒收
    、抵償之情形，故各共同正犯之間係採連帶沒收主義，於裁
    判時應諭知連帶沒收，不得就全體共同正犯之總所得，對各
    該共同正犯分別重複諭知沒收。又同條例19條第1項並無如
    同條例第18條第1項所定「不問屬於犯人與否，沒收之」之
    明文，自屬相對沒收主義之立法。是其應沒收之物，應以屬
    被告或共犯所有者為限。又該規定所稱「追徵其價額」者，
    係指所沒收之物為金錢以外之其他財物而無法沒收時，應追
    徵其價額，使其繳納與原物相當之價額。如所得財物為金錢
    而無法沒收時，始應「以其財產抵償之」。又所謂「其因犯
    罪所得之財物」，並不以當場搜獲扣押者為限；而販賣毒品
    所得之對價，不問其中何部分屬於成本，何部分屬於犯罪所
    得之財物，應均予沒收，始與上開法條之規定符合；且因犯
    罪所得之財物，亦不能與正常營利事業計算營利所得之情形
    ，相提並論。而被告與共犯朱德聰共同販賣第二級毒品甲基
    安非他命所得之財物2000元，雖未扣案，然仍應依毒品危害
    防制條例第19條第1項之規定宣告，應與共犯朱德聰連帶沒
    收，如全部或一部不能沒收時，以其與朱德聰之財產連帶抵
    償之。至被告與共犯朱德聰為上開犯行時所用之電話，因依
    卷內現存證據資料，尚查無任何積極證據足證係被告與共犯
    朱德聰所有或共有之物，是應為被告與朱德聰有利之認定，
    爰不認屬被告或共犯朱德聰所有或共有之物，是不併予宣告
    沒收。至被告甲○○曾提供予證人乙○○之共犯朱德聰所有
    之門號0000000000號行動電話，因未經共犯朱德聰實際用以
    犯本案犯行，且據證人乙○○所述，該電話號碼僅係甲○○
    提供，要其自行與共犯朱德聰聯繫可否再次進行毒品交易所
    用，亦無從證明該電話即係共犯朱德聰預備用以本案犯行所
    用，核與宣告沒收之要件不合，亦不併予宣告沒收。
七、被告及辯護人聲請傳喚證人乙○○到庭，惟證人乙○○迄至
    本案辯論終結前均未緝獲，而無從傳喚（本院亦依法傳喚
    之而未到庭），且因本案事證已明，認無再等待其到案再予
    傳喚之必要，附此敘明。
八、據上論斷，應依刑事訴訟法第369條第1項前段、第364條、
    第299條第1項前段，修正前毒品危害防制條例第4條第2項、
    、毒品危害防制條例第19條第1項，刑法第2條第1項前段、
    第11條、第28條，判決如主文。
本案經檢察官洪培根到庭執行職務。
中    華    民    國    99    年    7     月    14    日
            刑事第六庭    審判長法  官  李  文  雄
                                法  官  邱  顯  祥
                                法  官  陳  如  玲
以上正本證明與原本無異。
如不服本判決應於收受送達後10日內向本院提出上訴書狀，其未
敘述上訴理由者，並得於提起上訴後10日內向本院補提理由書（
均須按他造當事人之人數附繕本）「切勿逕送上級法院」。
                                書記官  陳  信  和
中    華    民    國    99    年    7     月    14    日
附錄論罪科刑法條：
修正前毒品危害防制條例第4條第2項：
製造、運輸、販賣第二級毒品者，處無期徒刑或 7 年以上有期徒
刑，得併科新臺幣7百萬元以下罰金。

司法院資訊處製作；財團法人民間司法改革基金會備份。
